【裁判字號】    97,重上更(一),69
【裁判日期】    970709
【裁判案由】    租佃爭議
【裁判全文】
臺灣高等法院民事判決              97年度重上更(一)字第69號
上  訴  人  丁○○
            庚○○
            丙○○
            己○○
            甲○○
            乙○○
            戊○○
共      同
訴訟代理人  許獻進律師
被  上訴人  辛○○
            壬○○
            癸○○○
共      同
訴訟代理人  黃坤鍵律師
            劉志忠律師
上列當事人間租佃爭議事件，上訴人對於中華民國96年5月8日臺
灣板橋地方法院95年度訴字第991 號第一審判決提起上訴，經最
高法院第一次發回更審，本院於97年6月25日言詞辯論終結，判
決如下：
    主      文
上訴駁回。
第二審及發回前第三審訴訟費用，由上訴人負擔。
    事實及理由
一、本件上訴人起訴主張：坐落臺北縣新莊市○○段552及552之
    1號兩筆土地（重測分割前為子林段171號，下稱系爭土地
    ）為伊共有，從未出租他人，詎被上訴人以渠等與伊間就系
    爭土地有耕地三七五租賃關係存在而占用，侵害伊之權益，
    伊自有即受確認判決之法律上利益。又被上訴人無權占用系
    爭土地，伊依民法第767 條規定，應得請求其返還等情。求
    為(一)確認兩造間就系爭土地之耕地三七五租賃關係不存在；
    (二)命被上訴人返還系爭土地與伊之判決
二、被上訴人則以：伊之被繼承人劉進益於日據時代即與上訴人
    之被繼承人王許金木就系爭土地有租佃關係存在，王許金木
    雖於民國（下同）36年7月21日死亡，惟因上訴人迄65年6月
    26日始就系爭土地辦理繼承登記，臺北縣新莊市公所（下稱
    新莊市公所）於38年6 月10日製作民字第45號臺灣省臺北縣
    私有耕地租約（下稱45號租約）時，仍以王許金木名義為出
    租人，然嗣已更正為上訴人名義。且上訴人於84年9 月19日
    尚以伊就系爭土地不為耕作為由向新莊市公所申請租約終止
    登記，可見兩造間確有耕地租賃關係存在等語，資為抗辯。
三、原審為上訴人敗訴之判決，上訴人提起上訴，經本院前審判
    決確認兩造間就坐落系爭土地之耕地三七五租賃關係不存在
    。被上訴人應將系爭土地全部返還予上訴人，並駁回上訴人
    其餘上訴。嗣最高法院廢棄關於兩造間租賃關係不存在及命
    上訴人返還土地，發回本院。上訴人之上訴聲明為：(一)原判
    決廢棄。(二)確認被上訴人與上訴人間就系爭土地之耕地三七
    五租賃關係不存在；被上訴人應將系爭土地全部返還予上訴
    人。被上訴人答辯聲明：上訴駁回。
四、本件不爭執事項：
  (一)上訴人之父王許金木於36年7 月21日死亡，上訴人因繼承而
    取得系爭土地（重測分割前為子林段171 號，現已分割轉
    載為臺北縣新莊市○○段552及552之1 地號）所有權，並於
    65年6 月26日完成繼承登記，而被上訴人之被繼承人劉進益
    則於69年12月24日死亡。
  (二)系爭土地之其他登記事項記載「有三七五租約」，而臺灣省
    臺北縣私有耕地租約民字第45號耕地租約記載出租人為王許
    金木、承租人為劉進益、訂立日期為38年6 月30日及「民國
    卅三年以前押租金三四元正」，臺灣省臺北縣私有耕地租約
    莊租登字第27號耕地租約則記載出租人為丁○○等7 人、承
    租人為劉進益、租賃期間為自51年1月1日起至55年12月31日
    止。
  (三)新莊市公所先於84年7月27日以北縣莊民字第49139-1號通知
    書通知兩造限期辦理租約變更、註銷登記，復於84年8 月18
    日以84年北縣莊民字第49139-2 號函檢送前揭莊租登字第27
    號耕地租約予兩造，而上訴人丁○○則於84年8 月14日以民
    字第45號耕地租約遺失為由，向新莊市公所申請抄發租約副
    本，其申請書備註欄載明：「本人確為左列標示土地出（承
    ）租人」。
  (四)上訴人於起訴前向新莊市公所提出租佃爭議調解之申請時，
    因係主張兩造未定租約，租約不存在，新莊市租佃委員會乃
    依內政部79年7 月14日台內地字第819509號函見解，將該調
    解案件退回原申請人（即上訴人）。
五、本件爭點：
  (一)兩造間就系爭土地有無耕地三七五租賃關係存在？
  (二)被上訴人應否返還系爭552、552之1地號土地？
六、按耕地三七五減租條例第6條第1項載「本條例施行後耕地租
    約應一律以書面為之，租約之訂立、變更、終止或換訂，應
    由出租人會同承租人申請登記」云云，係為保護佃農及謀舉
    證上便利而設，非謂凡租約之訂立、變更、終止或換訂，須
    經登記，始能生效。最高法院51年台上第2629號判例參照。
    是以，耕地租賃契約之成立，仍以出租人與承租人間有租賃
    之意思表示合致，非因耕地三七五減租條例第6條第1項規定
    而須為要式契約。經查：
  (一)上訴人之父王許金木於36年7 月21日死亡，上訴人繼承取得
    系爭土地，於65年6 月26日完成繼承登記，系爭土地之其他
    登記事項記載「有三七五租約」。被上訴人之被繼承人劉進
    益則於69年12月24日死亡，為兩造不爭執之事實，可認為真
    正。
  (二)1.證人劉賜鄰即被上訴人之被繼承人劉進益之堂兄弟證稱略
    以：王許金木是地主，給我們土地耕作，是向王許金木承租
    ，從日本時代就已經開始耕作，光復之後又一直變更。一開
    始是爸爸長輩向許云潭承租，王許金木是許云潭的兒子。長
    輩承租以後，後代就一直分開來耕作，劉進益有耕作其中一
    塊地，在後港里的水溝邊。以前的地主會來收租，我們把稻
    穀賣掉拿錢給他，一開始是許云潭來收，他來收時會過夜，
    王許金木也有來過，但光復後王許金木就過世，之後就由許
    云潭及王許金木的兒子來收，一個叫做福仁、一個叫阿德。
    伊和劉進益住在一起，伊也有向許云潭租地來作，地主來的
    同一天自己的租金和劉進益的租金一起支付。劉進益出生長
    大後就一直幫忙，後來自己作，作到過世，後來就由他太太
    接著作，因為後來沒有水無法種田，就改為種菜，現在也還
    有在作。伊有看到地主來向劉進益收租，阿德、福仁他們有
    時候二人一起來，有時一個人來，有時許云潭也會來收租，
    當時阿德、福仁他們已經出社會了等語（原審卷第90至93頁
    ）。2.證人劉進廷即被上訴人之被繼承人劉進益之胞弟證述
    略稱：系爭土地在溝底潭附近，從伊會牽牛就開始作，目前
    伊三兄弟還有在作，包括伊、劉進成，劉進益過世後，他後
    代還有在作，辛○○現在因為80幾歲了沒有在作。一共作了
    60幾年了，伊三兄弟都一起作。一開始是許云潭來收租，來
    的時候都會過夜，後來換王許金木來收，後來王許金木過世
    ，就由許云潭帶著孫子，一個叫福仁、一個叫阿德來收租金
    。伊三兄弟共同支付，劉進益過世後，由劉進成付租金。最
    近一、二十年間，地主都沒有來收租，過去付租都是地主來
    收。付租金是帶地主去碾米廠，先算錢給地主，之後碾米廠
    再來收米。地主是王許金木，福仁、阿德有來收租，是劉進
    成接洽支付租金等語（原審卷第94至96頁）。3.證人劉賜鄰
    、劉進廷就耕作、收取租金方式、收取者等細節陳述相符合
    ，渠等所稱收租金者「福仁」、「阿德」等名，與上訴人丁
    ○○、甲○○同音一致，其證言可以採信。是由上開證人證
    言可知，系爭土地早於日據時代由被上訴人之被繼承人劉進
    益之祖先承租耕作，被上訴人之被繼承人劉進益亦接續耕作
    ，並付租金予地主即上訴人之被繼承人王許金木，王許金木
    死亡後，則付租金予王許金木之兒子。足認被上訴人之被繼
    承人劉進益有於系爭土地上耕作並給付租金予上訴人之被繼
    承人王許金木及其兒子屬實，揆諸首揭判例意旨，兩造之被
    繼承人即王許金木與劉進益間就系爭土地有耕地三七五租約
    ，可以認定。
  (三)查上訴人丁○○於90年11月20日致快樂服務團隊聯合服務處
    陳情書稱：「陳情人丁○○係臺北縣新莊市○○段552 地號
    土地之所有權人之一及三七五租約之出租人，合先敘明。茲
    因承租人劉進益及其繼承人自民國七十二年即未曾繳納地租
    ，陳情人於民國八十四年……向新莊市公所申請終止租約…
    …」（原審卷第84至85頁），證人劉進廷於95年12月5 日原
    審準備程序中證稱地主近20年都沒有來收租。由陳情書所載
    內容與證人劉進廷之證言，可知上訴人於65年6 月26日為系
    爭土地繼承登記後，仍有向被上訴人之被繼承人劉進益及其
    繼承人收取租金是實。
  (四)查上訴人另與訴外人即被上訴人之親族劉賜春就上訴人所有
    新莊市○○○段228、228之1、228之2、228之3、228之4、2
    28之5、2 28之6、189、189之1、189之2 等地號土地定有耕
    地三七五租約，依據新莊市公所之三七五耕地租約登記簿記
    載：「租期48年1 月至53年12月，出租人名義係王許金木；
    租期76年12月7 日至85年12月31日，出租人名義為丁○○等
    七人」，有三七五耕地租約登記簿影本在卷可稽（本院卷第
    42頁）。由上事證，足認上訴人於王許金木死亡後仍以王許
    金木之名義登記為耕地租約之出租人。因此，出租人王許金
    木於36年7月21日死亡，而45號租約記載訂立日期為38年6月
    30日，不能僅以此推論兩造間耕地租賃之事實不存在。則上
    訴人主張其被繼承人王許金木於36年7 月21日死亡後不可能
    與上訴人之被繼承人劉進益於38年6 月30日訂立45號租約等
    語，為不可採。
  (五)綜上，被上訴人既有於系爭土地耕作之事實，並且繳付租金
    予王許金木及其繼承人，兩造間就系爭土地確實有耕地三七
    五租賃關係存在。
七、被上訴人曾繳付租金予王許金木之繼承人之一即上訴人丁○
    ○，業據證人證述及上訴人丁○○自陳明確，詳前述。上訴
    人主張被上訴人未提出上訴人全體收租金之證據，僅係上訴
    人丁○○之個人行為云云，係共有人內部問題，上訴人據此
    主張兩造間耕地三七五租賃關係不存在，為無理由。兩造間
    就系爭土地之耕地三七五租賃關係存在，已經認定，上訴人
    請求確認就系爭土地之耕地三七五租賃關係不存在；並依據
    民法第767 條規定請求被上訴人應將系爭土地全部返還予上
    訴人，均無理由，應予駁回。
八、綜上所述，原審為上訴人敗訴之判決，於法並無違誤。上訴
    意旨就此部分指摘原判決不當，求予廢棄改判，為無理由，
    應予駁回。
九、本件事證已臻明確，兩造其餘攻擊防禦方法及未經援用之舉
    證，經審酌核與本件判決結果不生影響，不再逐一論述，附
    此敘明。
十、據上論結，本件上訴為無理由，依民事訴訟法第449條第1項
    、第85條第1項，判決如主文。
中    華    民    國    97    年    7     月    9     日
                    民事第二庭
                        審判長法  官  吳謙仁
                              法  官  蘇瑞華
                              法  官  李瓊蔭
正本係照原本作成。
如不服本判決，應於收受送達後20日內向本院提出上訴書狀，其
未表明上訴理由者，應於提出上訴後20日內向本院補提理由書狀
（均須按他造當事人之人數附繕本）上訴時應提出委任律師或具
有律師資格之人之委任狀；委任有律師資格者，另應附具律師資
格證書及釋明委任人與受任人有民事訴訟法第466條之1第1項但
書或第2項（詳附註）所定關係之釋明文書影本。
中    華    民    國    97    年    7     月    11    日
                              書記官  王才生
附註：
民事訴訟法第466條之1（第1項、第2項）：
對於第二審判決上訴，上訴人應委任律師為訴訟代理人。但上訴
人或其他法定代理人具有律師資格者，不在此限。
上訴人之配偶、三親等內之血親、二親等內之姻親，或上訴人為
法人、中央或地方機關時，其所屬專任人員具有律師資格並經法
院認為適當者，亦得為第三審訴訟代理人。


司法院資訊處製作；財團法人民間司法改革基金會備份。
